ACORDAO-COMPLETO-2533203

ACÓRDÃO 6746/2022 ATA 37/2022 - SEGUNDA CÂMARA

VISTOS, relatados e discutidos estes autos que cuidam de tomada de contas especial instaurada pelo Fundo Nacional de Desenvolvimento da Educação (FNDE) em desfavor do Sr. Sérgio Silveira Maia, ex-Prefeito Municipal de Aracatu (BA) , nas gestões 2013-2016 e 2017-2020, em razão de omissão no dever de prestar contas de recursos repassados àquela municipalidade no âmbito do Programa Brasil Alfabetizado, no exercício de 2013.
ACORDAM os Ministros do Tribunal de Contas da União, reunidos em Sessão da Segunda Câmara, diante das razões expostas pelo Relator, em:
9.1. com fundamento no art. 16, III, alínea "a" da Lei 8.443/1992, julgar irregulares as contas do Sr. Sérgio Silveira Maia;
9.2. com espeque no art. 58, inciso I, da Lei 8.443/92, aplicar ao Sr. Sérgio Silveira Maia multa no valor de R$ 4.000,00, fixando-lhes o prazo de 15 (quinze) dias, a contar da notificação, para que comprove, perante o Tribunal, o recolhimento da dívida aos cofres do Tesouro Nacional, atualizada monetariamente desde a data deste acórdão até a do efetivo recolhimento, se pagas após o vencimento, na forma da legislação em vigor;
9.3. autorizar, desde logo, a cobrança judicial da dívida, caso não atendida a notificação;
9.4. notificar o responsável e o FNDE a respeito deste acórdão.

Tomada de contas especial instaurada por Fundo Nacional de Desenvolvimento da Educação, em desfavor do Sr. Sérgio Silveira Maia, ex-Prefeito Municipal de Aracatu (BA), nas gestões 2013-2016 e 2017-2020, em razão de omissão no dever de prestar contas dos recursos repassados àquela municipalidade no âmbito do Programa Brasil Alfabetizado - BRALF, no exercício de 2013.

Segunda Câmara

Prefeitura Municipal de Aracatu - BA.

3. Interessados/Responsáveis:
3.1. Interessado: Fundo Nacional de Desenvolvimento da Educação (FNDE).
3.2. Responsável: Sergio Silveira Maia (XXX.656.365-XX).

13.1. Ministros presentes: Augusto Nardes e Antonio Anastasia (Relator).
13.2. Ministro-Substituto convocado: Marcos Bemquerer Costa (na Presidência).

ANTONIO ANASTASIA

Transcrevo a seguir, nos termos do art. 1º, § 3º, inciso I, da Lei nº 8.443/92, a instrução lavrada no âmbito da Secretaria de Controle Externo de Tomada de Contas Especial (peça 50) , cujas conclusões contaram com a anuência do corpo diretivo daquela unidade técnica (peças 51 e 52) .
"INTRODUÇÃO
Cuidam os autos de tomada de contas especial instaurada por Fundo Nacional de Desenvolvimento da Educação, em desfavor do Sr. Sérgio Silveira Maia (CPF XXX.656.365-XX) , ex-Prefeito Municipal de Aracatu (BA) , nas gestões 2013-2016 e 2017-2020, em razão de omissão no dever de prestar contas dos recursos repassados àquela municipalidade no âmbito do Programa Brasil Alfabetizado - BRALF, no exercício de 2013.
HISTÓRICO
Os recursos foram repassados pelo FNDE ao município em duas ordens bancárias, conforme o quadro abaixo: 
	Data
	Valor (R$) 

	1/9/2014
	121.932,05

	4/2/2015
	81.288,03

	Total
	203.220,08

3.	Esgotado o prazo para a apresentação da prestação de contas em 26/5/2017, a obrigação não foi adimplida. 
4.	O Sr. Sérgio Silveira Maia, na condição de Prefeito Municipal, nas gestões 2013-2016 e 2017-2020, sendo não apenas o gestor dos recursos, como também o encarregado de apresentar a devida prestação de contas no prazo estabelecido, foi responsabilizado pela autarquia, e, a despeito de supostamente comunicado quanto à necessidade de prestar contas ou devolver os recursos (peças 2-3) , não tomou quaisquer das providências. 
5.	Nesse quadro, o tomador de contas, em seu relatório (peça 13) , posicionou-se pela sua responsabilidade, na integralidade dos valores repassados, entendimento chancelado pelas instâncias subsequentes do controle interno (peças 14-16) , manifestações das quais tomou ciência a autoridade ministerial (peça 17) . 
6.	Em sua primeira intervenção nos autos, a unidade técnica, em pareceres convergentes (peças 20-22) , após atestar a presença, no processo, dos pressupostos de constituição e de procedibilidade constantes das disposições legais e regimentais, bem como aqueles previstos na Instrução Normativa TCU 71/2012, com a redação estipulada pela Instrução Normativa TCU 76/2016, acompanhou, no essencial, o entendimento do órgão repassador, e promoveu (peças 24-25) , com base em delegação de competência do nobre Relator do feito, o Ministro Raimundo Carreiro, nos termos da portaria RC 1, de 2/4/2007, a citação e a audiência do responsável arrolado, nos seguintes termos e fundamentos: 
Irregularidade 1: não comprovação da boa e regular aplicação dos recursos federais repassados ao município de Aracatu - BA, em face da omissão no dever de prestar contas dos valores transferidos, no âmbito do TRANSFERENCIAS A ESTADO E MUNÍCIPIOS PBA BRALF, no exercício de 2013, cujo prazo encerrou-se em 26/5/2017.
Fundamentação para o encaminhamento: 
Como restou caracterizada a omissão no dever de prestar contas, também se verificou a não comprovação da boa e regular aplicação dos recursos objeto deste processo.
Nesse diapasão, cabe ressaltar que é pacífica a jurisprudência deste Tribunal no sentido de que compete ao gestor o ônus de provar a aplicação regular dos recursos que lhe foram confiados (Acórdão 974/2018-TCU-Plenário (Relator: Bruno Dantas) , 511/2018 - Plenário (Relator: Aroldo Cedraz) , 3875/2018 -Primeira Câmara (Relator: Vital Do Rêgo) , 1983/2018  - Primeira Câmara (Relator: Bruno Dantas) , 1294/2018 - Primeira Câmara (Relator: Bruno Dantas) , 3200/2018 - Segunda Câmara (Relator: Aroldo Cedraz) , 2512/2018 - Segunda Câmara (Relator: Aroldo Cedraz) , 2384/2018 - Segunda Câmara (Relator: José Múcio Monteiro) , 2014/2018 - Segunda Câmara (Relator: Aroldo Cedraz) , 901/2018 - Segunda Câmara (Relator: José Múcio Monteiro) , entre outros) .
Evidências da irregularidade: documentos técnicos presentes nas peças 4 (ordem bancária) , 5 (extratos bancários) , 6 (parecer financeiro) e 8 (comprovante de mandatos eleitorais) .
Normas infringidas: art. 37, caput, c/c o art. 70, parágrafo único, da Constituição da República Federativa do Brasil; art. 93, do Decreto-lei 200/1967; art. 66, do Decreto 93.872/1986; Resolução CD/FNDE nº 52, de 11/12/2013.
Débitos relacionados ao responsável Sergio Silveira Maia (CPF: XXX.656.365-XX) :
	Data de ocorrência
	Valor histórico (R$) 

	3/9/2014
	121.932,05

	6/12/2015
	81.288,03

Valor atualizado do débito (sem juros) em 29/4/2020: R$ 262.034,25Cofre credor: Fundo Nacional de Desenvolvimento da Educação.
Responsável: Sergio Silveira Maia (CPF: XXX.656.365-XX) 
Conduta: não demonstrar a boa e regular aplicação dos recursos federais recebidos e geridos por meio do instrumento em questão, nos exercícios de 2014 e 2015, em face da omissão na prestação de contas, cujo prazo encerrou-se em 26/5/2017.
Nexo de causalidade: a conduta descrita impediu o estabelecimento do nexo causal entre as possíveis despesas efetuadas com os recursos recebidos, no âmbito do instrumento em questão, no exercício de 2013.
Culpabilidade: não há excludentes de ilicitude, de culpabilidade e de punibilidade; é razoável supor que o responsável tinha consciência da ilicitude de sua conduta; era exigível conduta diversa da praticada, qual seja, desincumbir-se do seu dever por meio da apresentação da prestação de contas no prazo e forma devidos. 
Encaminhamento: citação.
Irregularidade 2: não cumprimento do prazo originalmente estipulado para prestação de contas do TRANSFERENCIAS A ESTADO E MUNÍCIPIOS PBA BRALF, cujo prazo encerrou-se em 26/5/2017, em nova gestão do responsável.
Fundamentação para o encaminhamento: 
A omissão no dever de prestar contas no prazo devido configura grave infração à norma legal, nos termos do art. 8º da Lei 8.443/1992, bem como do art. 84 do Decreto-Lei 200/1967. Aliás, a inobservância do dever formal de prestar contas atenta contra o art. 70, parágrafo único, da Constituição Federal.
Assim, cabe ao gestor cujo mandato coincidir com o vencimento do prazo para tal mister, ainda que não seja o responsável pela gestão dos recursos públicos, desincumbir-se desse dever jurídico apresentando formalmente toda a documentação exigida pela legislação a título de prestação de contas, em conformidade com o princípio da continuidade administrativa. Na impossibilidade de fazê-lo, deverá adotar as medidas legais para o resguardo do patrimônio público, conforme a Súmula-TCU 230.
Deixar de prestar contas quando se está obrigado a fazê-lo, no prazo e forma estabelecidos pela legislação, constitui irregularidade grave, nos termos da lei e da jurisprudência do TCU (Acórdão 6897/2018-TCU-Segunda Câmara, Relator: Aroldo Cedraz; Acórdão 6730/2018-TCU-Primeira Câmara, Relator: Benjamin Zymler; Acórdão 2628/2004-TCU-Primeira Câmara, Relator: Augusto Sherman; Acórdão 5770/2009-TCU-Primeira Câmara, Relator: Walton Alencar Rodrigues) .
Evidências da irregularidade: documentos técnicos presentes nas peças 4 (ordem bancária) , 5 (extratos bancários) , 6 (parecer financeiro) e 8 (comprovante de mandatos eleitorais) .
Normas infringidas: art. 37, caput, c/c o art. 70, parágrafo único, da Constituição da República Federativa do Brasil; art. 93, do Decreto-lei 200/1967; art. 66, do Decreto 93.872/1986; Resolução CD/FNDE 52, de 11/12/2013.
Responsável: Sergio Silveira Maia (CPF: XXX.656.365-XX) .
Conduta: descumprir o prazo originalmente estipulado para prestação de contas dos recursos federais recebidos à conta do instrumento em questão, o qual se encerrou em 26/5/2017.
Nexo de causalidade: a conduta descrita impediu o estabelecimento do nexo causal entre as possíveis despesas efetuadas com os recursos recebidos, no âmbito do instrumento em questão, no exercício de 2013.
Culpabilidade: não há excludentes de ilicitude, de culpabilidade e de punibilidade; é razoável supor que o responsável tinha consciência da ilicitude de sua conduta; era exigível conduta diversa da praticada, qual seja, desincumbir-se do seu dever por meio da apresentação da prestação de contas no prazo e forma devidos. 
Encaminhamento: audiência.
7.	Em atenção ao chamamento, o responsável compareceu aos autos, aportando o arrazoado de peça 28, na data de 19/6/2020, o qual pode ser sintetizado nos seguintes substratos: 
7.1	Os recursos públicos seriam geridos com probidade na esfera municipal, mas, por motivo ainda não determinado à oportunidade, e que lhe causava surpresa, as contas não haviam sido prestadas no tempo devido; 
7.2	Somente tomou ciência da obrigação pendente por ocasião do recebimento do Ofício 19309/2020 - Seproc (peça 24) ; 
7.3	Não recebera o expediente que lhe fora endereçado pelo órgão repassador ainda na fase interna do processo, entregue em 26/9/2017, pois estava afastado do cargo desde 19/9/2017, em decorrência de determinação do Tribunal Regional Federal da 1ª Região, por motivo de investigação, tendo retornado ao exercício de seu cargo eletivo somente em 29/8/2018, sendo que não tinha acesso à Prefeitura neste período, inclusive ao endereço eletrônico; 
7.4	Na defesa de seus antecedentes, informa que o procedimento administrativo da Procuradoria da República no Estado da Bahia (0015591-41.2017.4.01.0000) e o inquérito policial (0015590-56.2017.4.01.0000) - feitos em que fora solicitado o seu afastamento do cargo, foram arquivados;
7.5	A execução do programa no município, no período considerado, teria sido bastante eficiente, com extrapolação da meta física, tendo sido atendidos 2.216 beneficiários, suplantando largamente o universo previsto inicialmente, de 926 estudantes; 
7.6	Tão logo tomara ciência da pendência apontada em relação à prestação de contas, determinou que fossem inseridos no sistema integrado de prestação de contas do FNDE (SiGPC) todos os elementos necessários para o implemento da obrigação, constando no referido sistema a condição de adimplente e estando a referida prestação de contas em análise, conforme tela específica do sistema (peça 28, p. 7-15) , o que afastaria a imputação de irregularidades em seu desfavor, e qualquer responsabilidade, havendo plena comprovação da aplicação regular dos recursos. 
8.	Paralelamente, o FNDE, por meio do Ofício nº 18167/2020/Dimoc/Cotce/Cgapc/Difin-FNDE (peça 30, p. 1-2) , de 16/7/2020, acusou o recebimento, a partir da inserção das informações pertinentes no sistema, da prestação de contas extemporânea (peça 30, p. 3-10) , informando ainda que a documentação seria objeto de Nota Técnica por parte daquela autarquia, a ser encaminhada ao TCU, em atendimento ao disposto no Acórdão 1580/2008-TCU-Primeira Câmara e, por analogia, na Portaria Interministerial n° 424, de 30/12/2016.
9.	Buscando catalisar o envio do pronunciamento opinativo do órgão repassador a respeito da matéria, de modo a contribuir com subsídios para o enfrentamento da matéria pelo Tribunal, evitando retrabalho, preservando a segurança jurídica e homenageando as instâncias de controle, e sem prejuízo de consignar que, neste estágio processual, seria vedado ao FNDE decidir sobre a aprovação ou não das contas, a unidade técnica, com a aquiescência do nobre Relator (peça 34) , efetuou diligência à autarquia (peça 35) , para que emitisse e encaminhasse seu posicionamento, a partir dos elementos apresentados como prestação de contas, o que foi providenciado a partir da remessa dos documentos que compõem as peças 37-39.  
10.	Naquele acervo, destacaram-se como relevantes para a análise as seguintes informações: 
10.1	Quanto à execução financeira, a Nota Técnica 2101901/2020/DAESP/COPRA/CGAPC-DIFIN (peça 38) identificava uma ligeira inconsistência no demonstrativo da receita e da despesa, quanto ao valor total da receita, diferença que derivaria de um aporte próprio do município, que não fora contabilizado naquele demonstrativo, no valor de R$ 1.008,00, o qual, contudo, consta do extrato bancário; 
10.2	Ainda no âmbito do documento retro citado, o item referente ao valor a ser reprogramado para o exercício seguinte divergia do saldo indicado ao final do exercício imediatamente pretérito, em uma diferença de R$ 8,00; 
10.3	No que diz respeito à execução física do programa, o Parecer 17/2020/DABE/SEALF-SEALF (peça 39) , destaca que a municipalidade aderiu aos programas nos ciclos de 2010, 2011 e 2013, em consonância com a legislação aplicável e seu plano plurianual de alfabetização fora aprovado; 
10.4.	Quanto à execução, o percentual de atendimento efetivado ao público-alvo foi de 100,1% da meta pactuada, no exercício de 2013, 128,8% em 2010 e 99,7% em 2011, o que confere ao município a aprovação total, conforme os parâmetros estabelecidos na normatização pertinente. 
11.	Arrematando, em sede conclusiva, o FNDE opinou pela plena suficiência da documentação apresentada para fins de prestação de contas e aprovação da regularidade da despesa efetuada, diante da execução satisfatória do objeto financiado (peça 37) .
12.	Novamente atuando nos autos, a SECEX-TCE, também em pareceres convergentes (peças 43-45) , ponderou que a manifestação do repassador afastava as dúvidas quanto à regularidade da aplicação dos recursos descentralizados, inexistindo prejuízo aos cofres da autarquia que justificasse o prosseguimento da tomada de contas especial. 
13.	Em relação à incontroversa condição de extemporaneidade da apresentação da prestação de contas por parte do responsável, foi ressaltado que a disponibilização das contas, isoladamente considerada, não descaracterizaria a omissão do dever de prestar contas, cujo marco temporal seria exatamente a citação no processo de tomada de contas especial, sem o que o atraso constituiria mera intempestividade (Acórdão 1427/2019-TCU-Plenário - Rel. Min. Benjamin Zymler; 964/2018 - Plenário - Rel. Min. Augusto Nardes; Acórdão 1792/2020-TCU-Primeira Câmara - Rel. Min. Weder de Oliveira; Acórdão 4816/2017-TCU-Segunda Câmara - Rel. Min. Ana Arraes) .
14.	No caso específico, o responsável fora citado, já na fase externa da tomada de contas especial, e somente após o recebimento do expediente próprio em 27/5/2020 (peça 26) , remeteu ao FNDE, pela via eletrônica, a prestação de contas devida (peça 30, p. 3-10) . 
15.	Na fase interna, fora notificado, mediante o Ofício 13923E/2017-SEOPC/COPRA/CGCAP-DIFIN/FNDE, de 15/9/2017 (peça 2) , o qual foi recebido em 26/9/2017, mediante comprovante eletrônico de acesso ao sistema (peça 3) . 
16.	Quanto à alegação de que se encontrava afastado do cargo à época da exigibilidade da prestação inadimplida, a despeito de não se haver localizado no sítio eletrônico da Seção Judiciária da Bahia do Tribunal Regional Federal da 1ª Região informação concernente à ação de improbidade administrativa e do inquérito policial mencionados pelo responsável na defesa apresentada, feitos alegadamente arquivados, foram reproduzidos registros constantes da rede mundial de computadores, de fontes confiáveis, que indicavam o afastamento alegado do defendente do cargo, no período mencionado:
https://g1.globo.com/bahia/noticia/apos-prefeito-de-aracatu-ser-afastado-em-operacao-contra-fraude-vice-assume-cargo.ghtml
https://stj.jusbrasil.com.br/jurisprudencia/617523776/habeas-corpus-hc-464867-ba-2018-0209970-0
17.	Paralelamente, juntou-se aos autos cópia da decisão proferida pelo Superior Tribunal de Justiça - STJ, no referido Habeas Corpus 464.867-BA, datada de 20/8/2018 (peça 41) , que corroborava plenamente a versão fática ofertada pelo responsável.
18.	Ponderando os elementos probatórios disponíveis nos autos, a unidade técnica, sem prejuízo de reconhecer que o responsável já se encontrava em mora quanto ao dever de apresentar a prestação de contas quanto de seu afastamento, em 19/9/2017, pois o prazo final para o cumprimento daquela obrigação era a data de 26/5/2017, o que, a princípio, tornaria incerto o reconhecimento de eventual hipótese excludente de culpabilidade por inexigibilidade de conduta diversa, aquilatou que a notificação originada pelo FNDE, recebida em 26/9/2017, mediante acesso ao sistema específico daquela autarquia, não traduzia conhecimento material ou presumido, de seu teor, por parte do destinatário, uma vez que estava afastado do cargo por decisão judicial, devendo ser creditada a provável prática administrativa de disponibilização de senha a subordinados, por delegação de atribuições, formalizada ou não.
19.	Naquele quadro, reputou-se de extremado rigor, e essencialmente injusto, inquinar as contas do responsável por omissão na prestação de contas em uma conjuntura na qual se mostrava inviável que o gestor se desincumbisse de tarefas administrativas, ligadas ao exercício do cargo eletivo, que lhe eram vedadas àquela oportunidade, diante da constrição judicial que lhe fora imposta. 
20.	Concluiu-se, naquele contexto, portanto, ipsis litteris: 
Em caráter excepcional, portanto, deve ser tratado o retardo na apresentação da prestação de contas como mera intempestividade, e não como omissão, conduzindo à apreciação meritória de regularidade com ressalva das respectivas contas, na linha dos precedentes jurisprudenciais arrolados no item 13 desta instrução. (...) 
Considerando que: os documentos apresentados extemporaneamente pelo Sr. Sergio Silveira Maia, rigorosamente consonantes com os regramentos aplicáveis à espécie, ainda que apresentados a destempo, lograram documentar a aplicação regular dos recursos e a consecução dos fins sociais almejados, segundo o próprio órgão repassador; a manifestação opinativa do FNDE sobre a aplicação dos recursos foi positiva, a despeito de não lhe caber emitir juízo de aprovação, já que deflagrada a fase externa da tomada de contas especial; restou configurada, em caráter excepcional, a intempestividade do agente quanto ao dever de prestar contas e não a omissão, uma vez que, a despeito de já estar em mora quanto à apresentação da prestação de contas, não se deve considerar como válida a notificação do FNDE que lhe foi dirigida, uma vez que afastado do cargo no momento de seu recebimento, o que demonstra não haver caracterização de resistência quanto ao cumprimento do dever; impende o julgamento pela regularidade com ressalva das contas, decorrente de sua apresentação intempestiva,  do Sr. Sergio Silveira Maia.  
21.	Submetido o processo ao douto Ministério Público de Contas, o ilustre Procurador Júlio Marcelo de Oliveira dissentiu (peça 46) da proposição vazada na unidade técnica, alegando que o gestor já se encontrava em mora quando de seu afastamento do cargo em 19/9/2017, uma vez que o prazo final para a apresentação das contas era a data de 26/5/2017. Não tendo apresentado motivos pela omissão quanto ainda estava em pleno exercício do mandato no Executivo municipal, propugnou-se que o desfecho do processo deveria ser a irregularidade das contas, com a aplicação da multa adjeta. 
22.	Na sequência, por meio do Ofício 11196/2021/Dimoc/Cotce/Cgapc/Difin-FNDE (peça 47) na data de 29/4/2021, o FNDE submeteu a Nota Técnica 2101901/2020/DAESP/COPRA/CGAPC-DIFIN (peça 47, p. 3-6) , de 11/11/2020, bem como o Parecer 17/2020/DABE/SEALF/SEALF, de 13/8/2020 (peça 47, p. 7-8) , com indicadores da execução do programa (peça 47, p. 9-11) . 
23.	O eminente Relator, em seu despacho (peça 46) , tendo vislumbrado "novos elementos acostados à peça 47", determinou a "reinstrução do feito pela SecexTCE e subsequente encaminhamento dos autos ao MPTCU para oitiva". 
EXAME TÉCNICO
24.	Restituídos os autos à unidade técnica, caber-nos-ia falar quanto aos elementos documentais mencionados. 
25.	Os pareceres emitidos e carreados aos autos, passando a integrar a peça 47, contudo, não são inéditos. Tanto a Nota Técnica 2101901/2020/DAESP/COPRA/CGAPC-DIFIN, quanto o Parecer 17/2020/DABE/SEALF-SEALF já integravam os autos antes de sua remessa ao MPTCU, compondo as peças 38 e 39, respectivamente, como foram devidamente analisados e mencionados na instrução de peça 43, tendo sido essenciais na definição da proposição de mérito destacada àquela oportunidade. 
26.	Com o intuito de colaborar para a efetiva prestação jurisdicional de contas, porém, julgamos oportuno efetuar algumas ponderações adicionais, diante do posicionamento do parquet especializado que atua junto à esta Corte de Contas. 
27.	Entende o MPTCU que o esgotamento do prazo para a apresentação das contas sem o cumprimento da obrigação de fazer traduz a sua exigibilidade imediata e a consequente mora do agente, caso não contemplado o objeto respectivo. Na ausência de justificativas quanto à inércia ou fatos impeditivos para a prestação pertinente, as condições objetivas para a sanção do agente seriam plena e imediatamente contempladas. 
28.	Mesmo que formalmente hígido esse quadro teórico formulado pelo MPTCU, a realidade administrativa, entretanto, não o referenda. 
29.	Ainda que se reconheça o chamado caráter inquisitório da fase interna da tomada de contas especial, à semelhança do que ocorre no inquérito policial, onde o contraditório e a ampla defesa podem ser dispensados (eis que serão necessariamente contemplados na fase externa - processual) , a notificação na fase interna - a qual, no âmbito do FNDE, é automática, efetuada por sistema informatizado, uma vez expirado o prazo para a apresentação das contas, é fato que toda desaprovação de contas, com a emissão do relatório do tomador de contas no âmbito do órgão descentralizador, é necessariamente precedida de notificação, de resultado comprovado (certeza do efetivo recebimento da mensagem) ou não.
30.	Trata-se de prática reiterada da autoridade administrativa, tanto que implantado mecanismo de comunicação automatizado, deflagrado pelo mero decurso temporal do prazo estabelecido, cuja ciência seria pressuposta pelo acesso ao sistema por senha - teoricamente pessoal - disponibilizada previamente ao responsável. A existência do mecanismo de notificação prévia traduz uma expectativa razoável que eventual descumprimento do prazo não trará repercussões gravosas para o gestor, desde que satisfeito o objeto pertinente. 
31.	A notificação realizada pelo sistema somente foi efetivada quatro meses após o término do prazo - o que é o padrão, diga-se de passagem - quando o responsável já se encontrava afastado do exercício do mandato, por motivos alheios à sua vontade. 
32.	A conduta do agente deve ser ponderada, outrossim, em confronto com os parâmetros de diligência dispostos na lei de introdução às normas do direito brasileiro (o Decreto-lei 4.657/1942, com a redação introduzida pela lei 12.376/2010 e alterações promovidas pela lei 13.655/2018) , conhecida como LINDB. 
33.	Assim pontua aquele diploma, nos trechos reproduzidos abaixo (grifos nossos) : 
Art. 22.  Na interpretação de normas sobre gestão pública, serão considerados os obstáculos e as dificuldades reais do gestor e as exigências das políticas públicas a seu cargo, sem prejuízo dos direitos dos administrados.      
§ 1º.  Em decisão sobre regularidade de conduta ou validade de ato, contrato, ajuste, processo ou norma administrativa, serão consideradas as circunstâncias práticas que houverem imposto, limitado ou condicionado a ação do agente.
34.	A punição do gestor, ainda conforme o normativo referido, exigiria uma conduta com dolo ou erro grosseiro.
Art. 28.  O agente público responderá pessoalmente por suas decisões ou opiniões técnicas em caso de dolo ou erro grosseiro.    
35.	Dolosa é a ação voluntária, prevista em abstrato na descrição da norma, na qual o agente tem a intenção de produzir o resultado danoso. Erro grosseiro, por seu turno, é matéria já submetida a escrutínio por esta Corte de Contas, exatamente para aclarar o teor e calibrar o alcance do dispositivo reproduzido: 
Para aplicação de sanções pelo TCU, deve-se caracterizar a ocorrência de culpa grave ou dolo na conduta do administrador público. (Acórdão 1691/2020-TCU-Plenário - Rel. Min. Augusto Nardes) ; 
36.	Ainda no terreno da jurisprudência do TCU, construída após a edição da lei 13.655/2018, que reformatou substancialmente o Decreto-lei 4.752/41, já na redação da lei 12.376/2010, podemos coligir vários exemplos do que seria um erro grosseiro: autorização de pagamento sem a liquidação da despesa (Acórdão 2699/2019-TCU-Primeira Câmara - Rel. Min. Vital do Rego) ; direcionamento de licitação para marca específica sem justificativa técnica (Acórdão 1264/2019-TCU-Plenário - Rel. Min. Augusto Nardes) ; contratação de cooperativa nos casos em que, pelas características do serviço a ser executado, atue como mera intermediadora de mão-de-obra (Acórdão 610/2021-TCU-Plenário - Rel. Min. Aroldo Cedraz) ; aquele que pode ser percebido por pessoa com diligência abaixo do normal, ou que pode ser evitado por pessoa com nível de atenção aquém do ordinário, com grave inobservância do dever de cuidado (Acórdão 4447/2020-TCU-Segunda Câmara - Rel. Min. Aroldo Cedraz) ; pagamento de serviços de natureza continuada sem respaldo contratual (Acórdão 13053/2019-TCU-Segunda Câmara - Rel. Min. Augusto Nardes) ; descumprimento de decisão do TCU, sem a devida justificativa (Acórdão 2028/2020-TCU-Plenário - Rel. Min. Augusto Sherman) ; decisão de gestor que desconsidera, sem a devida motivação, parecer da consultoria jurídica do órgão ou da entidade que dirige (Acórdão 1264/2019-TCU-Plenário - Rel. Min. Augusto Nardes) ; execução de objeto conveniado em desacordo com o plano de trabalho aprovado pelo concedente (Acórdão 6486/2020-TCU-Primeira Câmara - Rel. Min. Vital do Rego) ; realização de pagamento antecipado sem justificativa do interesse público em sua adoção e sem as garantias de que o serviço seja efetuado (Acórdão 185/2019-TCU-Plenário - Rel. Min. Benjamin Zymler) .
37.	Todas as condutas arroladas nos exemplos reproduzidos traduzem, em tese, desídia, temeridade, falta de zelo ou descumprimento de normas basilares da administração pública. Os instrumentos concebidos nas normas estatais de controle e punição destinam-se a punir aqueles que, incorrendo nestas condutas, desobedecem tais preceitos.
38.	Nesse alargado rol, pensamos, o atraso inicial na entrega da prestação de contas, sanado a posteriori, sem evidências de que a comunicação ao gestor tenha sido satisfatoriamente concretizada, não deve conduzir à consequência de julgamento pela irregularidade das contas, com acoplada imposição de penalidade pecuniária. Não apenas aplicou devidamente os recursos administrados - e os pareceres do FNDE assim o asseveram - como alcançou resultados até mesmo superiores aos parâmetros de desempenho exigidos, como ressaltado no Parecer 17/2020/DABE/SEALF-SEALF (peça 39) . Ademais, na primeira oportunidade em que comprovada a sua ciência quanto à pendência, tratou de saná-la, com sucesso. Finalmente, destaque-se que, até a data desta instrução, embora tenha cumprido dois mandatos eletivos à frente da Prefeitura, este é o único processo de tomada de contas especial de responsabilidade de agente, indicativo da excepcionalidade da falha apontada. 
CONCLUSÃO
39.	Considerando que: a prestação de contas indicou a escorreita aplicação dos recursos geridos; foi reconhecida pelo repassador a plena concretização dos objetivos sociais pretendidos pela execução do programa, inclusive com suplantação da própria meta física estabelecida; não há evidência de que o gestor recebeu a notificação quanto à mora no cumprimento da obrigação, pois estava liminarmente afastado do exercício do mandato; uma vez reocupando a função, não foi novamente notificado quanto à pendência; acolheu o expediente de citação e audiência, apresentando defesa e as pertinentes contas, prestando os esclarecimentos necessários; não se arguiu qualquer outra irregularidade capaz de macular as contas; deve ser reconhecida a sua regularidade, com a ressalva da apresentação intempestiva.
PROPOSTA DE ENCAMINHAMENTO
40.	Diante do exposto, submetemos os autos à consideração superior, reiterando a proposição externada na instrução de peça 43: 
23.1	julgar as contas do Sr. Sérgio Silveira Maia (CPF XXX.656.365-XX) , com fundamento nos arts. 10, § 2º, 16, inciso II, e 18, da lei 8.443/1992 c/c o art. 201, § 2º, 208, § 1º, 209, § 2º, do Regimento Interno do TCU, regulares com a ressalva indicada no item 13 desta instrução;
23.2	Dar ciência ao responsável, ao município e ao Fundo Nacional de Desenvolvimento da Educação - FNDE, da decisão que vier a ser proferida;
23.3	arquivar o processo. "	
2.		O Ministério Público junto ao TCU, representado pelo Procurador Júlio Marcelo de Oliveira, divergiu da proposta da SecexTCE, conforme o Parecer à peça 53, a seguir transcrito.
	"Cuida-se de tomada de contas especial instaurada pelo Fundo Nacional de Desenvolvimento da Educação em desfavor do sr. Sérgio Silveira Maia (CPF XXX.656.365-XX) , ex-prefeito de Aracatu (BA) , nas gestões 2013-2016 e 2017-2020, em razão de omissão no dever de prestar contas dos recursos repassados àquela municipalidade no âmbito do Programa Brasil Alfabetizado - BRALF, no exercício de 2013.
	Finalizada a fase interna do processo e submetidos os autos ao Tribunal, foi elaborada a instrução acostada à peça 20, por meio da qual o auditor-instrutor concluiu o seguinte:
"22. A partir dos elementos constantes nos autos e do exame das ocorrências descritas na seção "Exame Técnico", foi possível definir a responsabilidade de Sergio Silveira Maia, e quantificar adequadamente o débito a ele atribuído, na forma dos arts. 10, § 1º, e 12, incisos I e II, da Lei 8.443/1992 c/c o art. 202, incisos I e II, do RI/TCU, bem como identificar as irregularidades que não possuem débito na forma dos arts. 10, § 1º, e 12, incisos I e III, da Lei 8.443/1992 c/c o art. 202, incisos I e III, do RI/TCU. Propõe-se, por conseguinte, que se promova a citação e a audiência do responsável."
Foi proposto, então, que fosse dado o seguinte encaminhamento ao feito:
"a)	realizar a citação, com fundamento nos arts. 10, § 1º, e 12, incisos I e II, da Lei 8.443/1992 c/c o art. 202, incisos I e II, do RI/TCU, para que, no prazo de quinze dias, o responsável abaixo indicado, em decorrência das condutas praticadas, apresente alegações de defesa e/ou recolha, aos cofres especificados, a quantia abaixo indicada, atualizada monetariamente a partir da respectiva data até o efetivo recolhimento, abatendo-se na oportunidade a quantia eventualmente ressarcida, na forma da legislação em vigor, que geraram as irregularidades demonstradas a seguir:
Débito relacionado somente ao responsável Sergio Silveira Maia (CPF: XXX.656.365-XX) , Prefeito Municipal, no período de 1/1/2013 a 31/12/2016 e 1/1/2017 até o momento, na condição de gestor dos recursos.
Irregularidade: não comprovação da boa e regular aplicação dos recursos federais repassados ao município de Aracatu - BA, em face da omissão no dever de prestar contas dos valores transferidos, no âmbito do TRANSFERENCIAS A ESTADO E MUNÍCIPIOS PBA BRALF, no exercício de 2013, cujo prazo encerrou-se em 26/5/2017.
Evidências da irregularidade: documentos técnicos presentes nas peças 4 (ordem bancária) , 5 (extratos bancários) , 6 (parecer financeiro) e 8 (comprovante de mandatos eleitorais) .
Normas infringidas: art. 37, caput, c/c o art. 70, parágrafo único, da Constituição da República Federativa do Brasil; art. 93, do Decreto-lei 200/1967; art. 66, do Decreto 93.872/1986; Resolução CD/FNDE nº 52, de 11/12/2013.
Cofre credor: Fundo Nacional de Desenvolvimento da Educação.
Valor atualizado do débito (sem juros) em 29/4/2020: R$ 262.034,25
Conduta: não demonstrar a boa e regular aplicação dos recursos federais recebidos e geridos por meio do instrumento em questão, nos exercícios de 2014 e 2015, em face da omissão na prestação de contas, cujo prazo encerrou-se em 26/5/2017.
Nexo de causalidade: a conduta descrita impediu o estabelecimento do nexo causal entre as possíveis despesas efetuadas com os recursos recebidos, no âmbito do instrumento em questão, no exercício de 2013.
Culpabilidade: não há excludentes de ilicitude, de culpabilidade e de punibilidade; é razoável supor que o responsável tinha consciência da ilicitude de sua conduta; era exigível conduta diversa da praticada, qual seja, desincumbir-se do seu dever por meio da apresentação da prestação de contas no prazo e forma devidos.
b)	informar ao responsável que, caso venha a ser condenado pelo Tribunal, os débitos ora apurados serão acrescidos de juros de mora, nos termos do § 1º do art. 202 do RI/TCU;
c)	esclarecer ao responsável, em obediência ao art. 12, § 2º, da Lei 8.443/1992, e ao art. 12, inciso VI, da Resolução TCU 170/2004, que o recolhimento tempestivo do débito somente saneará o processo caso seja reconhecida a sua boa-fé e não se constate outra irregularidade nas contas; 
d)	realizar a audiência do responsável abaixo indicado, com fundamento nos arts. 10, § 1º, e 12, incisos I e III, da Lei 8.443/1992, c/c o art. 202, incisos I e III, do RI/TCU, para que, no prazo de quinze dias, apresente razões de justificativa quanto as condutas praticadas que geraram as irregularidades demonstradas a seguir: 
Responsável: Sergio Silveira Maia (CPF: XXX.656.365-XX) , Prefeito Municipal, no período de 1/1/2013 a 31/12/2016 e 1/1/2017 até o momento, na condição de gestor dos recursos
Irregularidade: não cumprimento do prazo originalmente estipulado para prestação de contas do TRANSFERENCIAS A ESTADO E MUNÍCIPIOS PBA BRALF, cujo prazo encerrou-se em 26/5/2017, em nova gestão do responsável.
Evidências da irregularidade: documentos técnicos presentes nas peças 4 (ordem bancária) , 5 (extratos bancários) , 6 (parecer financeiro) e 8 (comprovante de mandatos eleitorais) .
Normas infringidas: art. 37, caput, c/c o art. 70, parágrafo único, da Constituição da República Federativa do Brasil; art. 93, do Decreto-lei 200/1967; art. 66, do Decreto 93.872/1986; Resolução CD/FNDE 52, de 11/12/2013.
Conduta: descumprir o prazo originalmente estipulado para prestação de contas dos recursos federais recebidos à conta do instrumento em questão, o qual se encerrou em 26/5/2017
Nexo de causalidade: a conduta descrita impediu o estabelecimento do nexo causal entre as possíveis despesas efetuadas com os recursos recebidos, no âmbito do instrumento em questão, no exercício de 2013.
Culpabilidade: não há excludentes de ilicitude, de culpabilidade e de punibilidade; é razoável supor que o responsável tinha consciência da ilicitude de sua conduta; era exigível conduta diversa da praticada, qual seja, desincumbir-se do seu dever por meio da apresentação da prestação de contas no prazo e forma devidos.
e) encaminhar cópia da presente instrução ao responsável, a fim de subsidiar a apresentação de suas alegações de defesa e/ou razões de justificativa;
f) esclarecer ao responsável, em obediência ao art. 12, § 3º, da Lei 8.443/1992, e ao art. 12, inciso VII, da Resolução TCU 170/2004, que o não atendimento à citação ou à audiência implicará revelia, para todos os efeitos, dando-se prosseguimento ao processo."
		Tendo o corpo diretivo da SecexTCE manifestando-se de acordo (peças 21/2) e promovidas as comunicações processuais que se faziam necessárias, o responsável compareceu aos autos e apresentou alegações de defesa (peças 28) que, ao serem analisadas, motivaram a realização de diligência ao FNDE. 
		Ato contínuo, após ter sido realizado o saneamento dos autos, foi elaborada a instrução acostada à peça 43, por meio da qual o auditor-instrutor, com a anuência do corpo diretivo da SecexTCE (peças 44/5) , concluiu o seguinte:
"22.	Considerando que: os documentos apresentados extemporaneamente pelo Sr. Sergio Silveira Maia, rigorosamente consonantes com os regramentos aplicáveis à espécie, ainda que apresentados a destempo, lograram documentar a aplicação regular dos recursos e a consecução dos fins sociais almejados, segundo o próprio órgão repassador; a manifestação opinativa do FNDE sobre a aplicação dos recursos foi positiva, a despeito de não lhe caber emitir juízo de aprovação, já que deflagrada a fase externa da tomada de contas especial; restou configurada, em caráter excepcional, a intempestividade do agente quanto ao dever de prestar contas e não a omissão, uma vez que, a despeito de já estar em mora quanto à apresentação da prestação de contas, não se deve considerar como válida a notificação do FNDE que lhe foi dirigida, uma vez que afastado do cargo no momento de seu recebimento, o que demonstra não haver caracterização de resistência quanto ao cumprimento do dever; impende o julgamento pela regularidade com ressalva das contas, decorrente de sua apresentação intempestiva,  do Sr. Sergio Silveira Maia."
Foi apresentada, então, a seguinte proposta de encaminhamento:
"23.	Diante do exposto, submetemos os autos à consideração superior, propondo ao Tribunal o seguinte:
23.1	julgar as contas do Sr. Sérgio Silveira Maia (CPF XXX.656.365-XX) , com fundamento nos arts. 10, § 2º, 16, inciso II, e 18, da lei 8.443/1992 c/c o art. 201, § 2º, 208, § 1º, 209, § 2º, do Regimento Interno do TCU, regulares com a ressalva indicada no item 13 desta instrução;
23.2	Dar ciência ao responsável, ao município e ao Fundo Nacional de Desenvolvimento da Educação - FNDE, da decisão que vier a ser proferida;
23.3	arquivar o processo."
	Submetidos os autos ao Ministério Público de Contas da União, foi exarado o parecer constante à peça 46, reproduzido, no essencial, a seguir:
"O Ministério Público junto ao TCU, com as devidas vênias, discorda da proposta de encaminhamento apresentada pela unidade instrutiva. 
Nesse sentido, convém memorar que o auditor-instrutor considerou que a omissão no dever de prestar contas dos recursos estava justificada em virtude de o responsável ter sido afastado do cargo público por decisão do egrégio Tribunal Regional Federal da 1ª Região (TRF1) , hipótese essa que seria impeditiva de cumprir suas obrigações relativas à prestação de contas dos recursos transferidos à municipalidade por conta do Programa Brasil Alfabetizado - BRALF. 
Veja-se o que ponderou o autor da instrução acostada à peça 43, in verbis:
'16.Alega, todavia, na sua defesa, que se encontrava afastado do cargo. Não localizamos, no sítio eletrônico da Seção Judiciária da Bahia do Tribunal Regional Federal da 1ª Região informações a respeito da ação de improbidade administrativa e do inquérito policial mencionados pelo responsável em sua defesa, que alega terem sido arquivados. 
17.Contudo, há registros na rede mundial de computadores, de fontes confiáveis, que indicam o afastamento alegado do defendente do cargo, no período em que menciona (todos os acessos em 2/1/2021 - 10:17 h) : 
https://g1.globo.com/bahia/noticia/apos-prefeito-de-aracatu-ser-afastado-em-operacao-contra-fraude-vice-assume-cargo.ghtml
https://stj.jusbrasil.com.br/jurisprudencia/617523776/habeas-corpus-hc-464867-ba-2018-0209970-0
18. Juntamos aos autos, outrossim, decisão proferida pelo Superior Tribunal de Justiça - STJ, no referido Habeas Corpus 464.867-BA, datada de 20/8/2018 (peça 41) , que corrobora a versão disponibilizada pelo responsável.
19.Há evidências irrefutáveis, neste quadro, de que a notificação encaminhada pelo FNDE, recebida em 26/9/2017, mediante acesso ao sistema específico, não traduz conhecimento material ou presumido, de seu teor, por parte do destinatário, uma vez que estava afastado do cargo por decisão judicial. O acesso ao documento, provavelmente, deriva de prática administrativa de disponibilização de senha a subordinados, por delegação de competência, formalizada ou não.
20.Afirma-se isso sem prejuízo de registrar que o responsável já se encontrava em mora quanto ao dever de apresentar a prestação de contas quanto de seu afastamento, em 19/9/2017, pois o prazo final para o cumprimento daquela obrigação era a data de 26/5/2017, o que, a princípio, tornaria incerto o reconhecimento de eventual hipótese excludente de culpabilidade por inexigibilidade de conduta diversa. Nas circunstâncias do caso concreto, contudo, afigurar-se-ia desproporcional a imputação de irregularidade de contas por omissão nesse dever diante de um quadro em que não seria cabível exigir do responsável que se desincumbisse de tarefas administrativas, ligadas ao exercício do cargo eletivo, que lhe eram vedadas àquela oportunidade.' (grifou-se) 
Ora, com as devidas vênias, o afastamento cautelar do ex-gestor pelo Tribunal Regional Federal da 1ª Região ocorreu em período no qual o responsável já estava em mora. Note-se que o prazo para prestar contas finalizou em 26/5/2017, ao passo que a referida determinação do egrégio TRF 1ª Região foi exarada em 19/9/2017. 
Assim, considerando que o responsável não apresentou motivos pelos quais não prestou contas enquanto estava em pleno exercício de suas funções junto ao município de Aracatu/BA, o MP de Contas diverge da unidade instrutiva e propõe que as contas do sr. Sérgio Silveira Maia sejam julgadas irregulares, em face da omissão do dever de prestar contas ora verificada, com consequente aplicação de sanção de natureza pecuniária." (grifou-se) 
	Tendo o FNDE juntado aos autos os elementos constantes à peça 47, o Ministro Raimundo Carreiro restituiu o processo à unidade instrutiva, para reinstrução. 
	O auditor-instrutor, por intermédio da instrução acostada à peça 49, promoveu nova análise dos autos e concluiu o seguinte:
"39. Considerando que: a prestação de contas indicou a escorreita aplicação dos recursos geridos; foi reconhecida pelo repassador a plena concretização dos objetivos sociais pretendidos pela execução do programa, inclusive com suplantação da própria meta física estabelecida; não há evidência de que o gestor recebeu a notificação quanto à mora no cumprimento da obrigação, pois estava liminarmente afastado do exercício do mandato; uma vez reocupando a função, não foi novamente notificado quanto à pendência; acolheu o expediente de citação e audiência, apresentando defesa e as pertinentes contas, prestando os esclarecimentos necessários; não se arguiu qualquer outra irregularidade capaz de macular as contas; deve ser reconhecida a sua regularidade, com a ressalva da apresentação intempestiva."
	Foi proposto, então, com a anuência do corpo diretivo da SecexTCE (peças 51/2) , o seguinte encaminhamento:
"40. Diante do exposto, submetemos os autos à consideração superior, reiterando a proposição externada na instrução de peça 43: 23.1 julgar as contas do Sr. Sérgio Silveira Maia (CPF XXX.656.365-XX) , com fundamento nos arts. 10, § 2º, 16, inciso II, e 18, da lei 8.443/1992 c/c o art. 201, § 2º, 208, § 1º, 209, § 2º, do Regimento Interno do TCU, regulares com a ressalva indicada no item 13 desta instrução; 23.2 Dar ciência ao responsável, ao município e ao Fundo Nacional de Desenvolvimento da Educação - FNDE, da decisão que vier a ser proferida; 23.3 arquivar o processo."
II
	O Ministério Público de Contas da União, com as devidas vênias, diverge da proposta de encaminhamento apresentada pela unidade instrutiva. 
	Nesse sentido, convém ressaltar que, desde a última manifestação deste Parquet especial, não foram juntados aos autos elementos aptos a modificar a avaliação constante à peça 46, ou seja, não foram trazidos elementos aptos a justificar a omissão no dever de prestar contas do responsável enquanto estava à frente do município de Aracatu/BA. 
Conforme registrado, a tese utilizada pelo auditor-instrutor, por meio da qual se busca relevar a inobservância do dever de prestar contas em virtude de afastamento do prefeito, decorrente de decisão judicial proferida quando já estava terminado o prazo para prestar contas, não possui o condão de justificar ou mesmo elidir a impropriedade verificada.
Com efeito, observa-se que não houve a prestação de contas antes de ser promovida a citação do responsável e tampouco foram apresentadas justificativas razoáveis para tal mora. 
Assim, segundo entende o MP de Contas, mesmo que seja considerado que foi apresentada a prestação de contas ao TCU, ela apenas ocorreu após a citação do responsável. É aplicável, portanto, a remansosa jurisprudência desta Corte de Contas sobre o tema, a seguir exemplificada:
A apresentação da prestação de contas após a citação do responsável pelo TCU, sem atenuantes que justifiquem o atraso, porém com elementos que comprovem a boa e regular aplicação dos recursos, permite a exclusão do débito, mas não elide a omissão inicial, cabendo o julgamento pela irregularidade das contas com aplicação de multa.
Acórdão 4704/2020-TCU-Primeira Câmara | Relator: BENJAMIN ZYMLER
III
Ante o exposto, o MP de Contas diverge da proposta de encaminhamento apresentada pela SecexTCE e sugere ao Tribunal que julgue irregulares as contas do sr. Sérgio Silveira Maia, com fundamento no art. 16, III, alínea "a" da Lei 8.443/1992, com aplicação de muta prevista no inciso I do art. 58 daquela norma. "
	É o Relatório.

não há

Procurador Júlio Marcelo de Oliveira.

TOMADA DE CONTAS ESPECIAL. FUNDO NACIONAL DO DESENVOLVIEMTO DA EDUCAÇÃO. RECURSOS REPASSADOS AO MUNICÍPIO NO ÂMBITO DO PROGRAMA BRASIL ALFABETIZADO. ATRASO NA PRESTAÇÃO DE CONTAS. COMPROVADA REGULAR APLICAÇÃO DOS RECURSOS. AUSÊNCIA DE JUSTIFICATIVA CAPAZ DE ESCLARECER O NÃO CUMPRIMENTO DO PRAZO PARA APRESENTAÇÃO DA PRESTAÇÃO DE CONTAS. CONTAS IRREGULARES. MULTA. CIÊNCIA. ARQUIVAMENTO.

TOMADA DE CONTAS ESPECIAL (TCE)

Secretaria de Controle Externo de Tomada de Contas Especial (SecexTCE).

Em análise tomada de contas especial instaurada por Fundo Nacional de Desenvolvimento da Educação, em desfavor do Sr. Sérgio Silveira Maia, ex-Prefeito Municipal de Aracatu (BA) , nas gestões 2013-2016 e 2017-2020, em razão de omissão no dever de prestar contas de recursos repassados àquela municipalidade no âmbito do Programa Brasil Alfabetizado, no exercício de 2013.
2.	Em que pese a mora na prestação de contas dos recursos em tela, a unidade técnica leva em conta os seguintes pontos, para concluir pela regularidade com ressalva, sem a aplicação de multa ao responsável:
"Considerando que: a prestação de contas indicou a escorreita aplicação dos recursos geridos; foi reconhecida pelo repassador a plena concretização dos objetivos sociais pretendidos pela execução do programa, inclusive com suplantação da própria meta física estabelecida; não há evidência de que o gestor recebeu a notificação quanto à mora no cumprimento da obrigação, pois estava liminarmente afastado do exercício do mandato; uma vez reocupando a função, não foi novamente notificado quanto à pendência; acolheu o expediente de citação e audiência, apresentando defesa e as pertinentes contas, prestando os esclarecimentos necessários; não se arguiu qualquer outra irregularidade capaz de macular as contas; deve ser reconhecida a sua regularidade, com a ressalva da apresentação intempestiva.".
3.	Por seu turno, o MP/TCU diverge do encaminhamento proposto pela SecexTCE, e propõe que as contas do Sr. Sérgio Silveira Maia sejam julgadas irregulares, com fundamento no art. 16, III, alínea "a" da Lei 8.443/1992, com aplicação de muta prevista no inciso I do art. 58.
4.	Assiste razão ao douto Parquet especializado junto ao Tribunal.
5.	A jurisprudência do Tribunal é pacífica no sentido de que a apresentação extemporânea da prestação de contas, sem atenuantes que justifiquem o atraso, porém com elementos que comprovem a boa e regular aplicação dos recursos, permite a exclusão do débito, mas não elide a omissão inicial, cabendo o julgamento pela irregularidade das contas com aplicação de multa.
6.	A questão da omissão na prestação de contas e dos seus efeitos não é nova, tendo já o Tribunal a enfrentado, em diversas ocasiões, prevalecendo o entendimento esposado pela norma no sentido dos julgamentos pela irregularidade das contas. 
7.	O administrador público que, após assinar convênios, acordos, ou ajustes públicos, comprometendo-se a prestar contas dos recursos recebidos, no prazo nele determinado, e não as presta, no devido tempo, viola o princípio constitucional do dever de prestar contas, insculpido dentre princípios constitucionais sensíveis. 
8.	Nesse sentido, o parágrafo único do art. 70, da Constituição Federal, expressamente determina a prestação de contas de qualquer pessoa física ou jurídica, pública ou privada, que utilize, arrecade, guarde, gerencie ou administre dinheiros, bens e valores públicos ou pelos quais a União responda, ou que, em nome desta, assuma obrigações de natureza pecuniária.
9.	Ressalto que o gestor não apresentou justificativa capaz de esclarecer o não cumprimento do prazo originalmente estipulado para prestação de contas dos recursos transferidos no âmbito do Programa Brasil Alfabetizado, cujo prazo encerrou-se em 26/5/2017. Seu argumento de que estava afastado cautelarmente pelo TRF da 1ª Região quando da notificação pelo FNDE não merece acolhida, pois nesse período já se encontrava em mora. Note-se que a determinação judicial foi exarada em 19/9/2017, quase quatro meses após o prazo para a prestação de contas.
10.	Nesse passo, acolho a proposta do MP/TCU, no sentido de julgar irregulares as contas do Sr. Sérgio Silveira Maia, com fundamento no art. 16, III, alínea "a" da Lei 8.443/1992, com aplicação de muta prevista no inciso I do art. 58, no valor de R$ 4.000,00.
11.	Ante o exposto, voto por que o Tribunal adote a minuta de acórdão que ora submeto à apreciação deste Colegiado.
TCU, Sala das Sessões, em 18 de outubro de 2022.
ANTONIO ANASTASIA 
Relator